【裁判字號】    96,簡上,294
【裁判日期】    970123
【裁判案由】    詐欺
【裁判全文】
臺灣嘉義地方法院刑事判決             96年度簡上字第294號
上  訴  人  臺灣嘉義地方法院檢察署檢察官
被      告  乙○○
上列上訴人因被告詐欺案件，不服本院嘉義簡易庭民國九十六年
九月二十九日九十六年度嘉簡字第一四二三號第一審判決（聲請
簡易判決處刑案號：臺灣嘉義地方法院檢察署九十六年度偵字第
六０五七號），提起上訴及移送併辦（九十六年度偵字第七三七
一號），本院管轄之第二審合議庭判決如下：
    主  文
原判決撤銷。
乙○○幫助意圖為自己不法之所有，以詐術使人將本人之物交付
，處有期徒刑陸月，如易科罰金，以新台幣壹仟元折算壹日，減
為有期徒刑月，如易科罰金，以新台幣壹仟元折算壹日。
    事  實
一、乙○○因經濟情況不佳，欲委託真實姓名年籍不詳之「黃專
    員」辦理新臺幣（下同）三十萬元之貸款，該名「黃專員」
    向乙○○表示需提供個人帳戶存摺、提款卡、密碼供辦理貸
    款使用，而乙○○明知該名「黃專員」來歷不明，且向金融
    機構申請核發之存摺、提款卡及密碼等資料均與個人債信有
    重大關係，係供個人使用之物，亦可預見若同時將前揭資料
    交付他人，極可能遭非法使用或藉此作為詐騙之工具。然因
    急需用錢，竟仍基於縱然其帳戶遭他人使用於實施詐欺取財
    之工具，亦不違反其本意之幫助犯意，先於民國九十五年十
    月下旬某日，在台灣鐵路管理局嘉義火車站後站，將其向玉
    山商業銀行嘉義分行申請如附表一編號一所示之帳戶存摺、
    提款卡、密碼等物，交與該自稱「黃專員」之成年人士。乙○○又承前幫助詐欺取財之不確定故意，於同年十月三十一
    日，在台灣鐵路管理局嘉義火車站後站，接續將其所申設如
    附表一編號二、三所示之臺北富邦商業銀行永康分行、京城
    商業銀行興業分行帳戶存摺、提款卡、密碼，交與該自稱「
    黃專員」之成年人士使用，容任他人將上揭附表一編號一至
    編號三之帳戶作為詐欺取財之工具，而不違反其本意。嗣後
    該真實姓名年籍不詳之成年人士，即基於意圖為自己不法所
    有之犯意，分別於附表二所示之時間，以附表二所示之方式
    詐騙丙○○、甲○○、陳韻葶等人，致渠等誤信而陷於錯誤
    ，遂依指示於附表二所示時間，匯款進入前開帳戶。
二、案經嘉義市警察局第一分局報告臺灣嘉義地方法院檢察署檢
    察官偵查起訴及移送併案審理。
    理  由
一、按被告以外之人於審判外之陳述，經當事人於審判程序同意
    作為證據，法院審酌該言詞陳述或書面陳述作成時之情況，
    認為適當者，亦得為證據。當事人、代理人或辯護人於法院
    調查證據時，知有第一百五十九條第一項不得為證據之情形
    ，而未於言詞辯論終結前聲明異議，視為有前項之同意，刑
    事訴訟法第一百五十九條之五定有明文。查本件認定事實所
    引用之證據方法（包括證人之證述及文書等證據），業經本
    院於審理時告以要旨並提示予被告乙○○表示無意見，揆諸
    前揭說明，可認為同意作為證據；而本院審酌該陳述作成時
    之情況，認為適當，自具有證據能力，而得採為證據，合先
    敘明。
二、上揭事實，業經被告於本院審理時坦承不諱，並經被害人丙○○、甲○○於警詢、被害人陳韻葶於警詢及偵查中指訴綦
    詳，復有內政部警政署反詐騙案件紀錄表、警示簡便格式表
    、受理各類案件紀錄表、受理刑事案件報案三聯單各二份、
    被害人丙○○匯款至被告附表一編號一帳戶之自動櫃員機儲
    戶交易明細表一紙、被害人甲○○匯款至被告附表一編號一
    、編號二帳戶之自動櫃員機儲戶交易明細表、富邦銀行明細
    表各一紙、被害人陳韻葶匯款至被告附表一編號三帳戶之自
    動櫃員機儲戶交易明細表一紙，匯款至被告附表一編號二帳
    戶之富邦銀行明細表三紙、京城商業銀行興業分行九十六年
    十一月二十一日（96 ）京城業分字第381號函暨函附客戶存
    提紀錄表及開戶資料、玉山銀行嘉義分行九十六年十一月二
    十二日玉山嘉義字第0712205 號函暨函附交易明細及開戶資
    料、臺北富邦商業銀行股份有限公司永康分行九十六年十一
    月二十八日（九十六 ）北富康字第190號函暨函附開戶資料
    及交易明細表各一份等附卷可憑，均堪以佐證本件被告審判
    中自白與事實相符。此外，被告附表一之上開帳戶交易明細
    ，於被害人丙○○、甲○○、陳韻葶匯款後，於同日隨即遭
    領取，有卷附上開交易明細表可參，足見附表一被告所申請
    之帳戶存摺、提款卡、密碼等資料，確係由不明人士持以供
    做受騙者匯款之用，而有助成詐欺情事。是本案事證明確，
    被告犯行，已堪認定。
三、按刑法上之故意，區分直接故意（確定故意）與間接故意（
    不確定故意），「行為人對於構成犯罪之事實，明知並有意
    使其發生者」為直接故意，「行為人對於構成犯罪之事實，
    預見其發生而其發生並不違背其本意者」為間接故意。且幫
    助犯之成立，以行為人主觀上認識被幫助者正欲從事犯罪或
    係正在從事犯罪，且該犯罪有既遂之可能，而其行為足以幫
    助他人實現構成要件者，即具有幫助故意，並不以行為人確
    知被幫助者係犯何罪名為必要。至於行為人在正犯實施犯罪
    前為幫助行為者，則構成事前幫助犯。查金融帳戶為個人理
    財之工具，向金融機構申請核發之存摺、提款卡及密碼等資
    料均與個人債信有重大關係，係供個人使用之物，若同時將
    前揭資料交付他人，極可能遭非法使用或藉此作為詐騙之工
    具，今日詐騙集團收購人頭金融帳戶為其詐騙工具之情事層
    出不窮，並為媒體一再報導，是若將個人金融帳戶存摺、提
    款卡、密碼交與來歷不明，此類非至親不具特殊信任關係之
    人，主觀上應即可預見將可能作為不法取財工具，供存入某
    筆資金後，再行領出之用，且該存入及提領過程係有意隱瞞
    其流程及行為人身分曝光之用意。參以被告四十餘歲之年齡
    及社會生活經驗，原審審理時自承透過報紙廣告與該名自稱
    「黃專員」之人聯絡，該人並未提出身分證明文件，前有向
    多家銀行辦理貸款經驗，辦理時並未要求提出帳戶存摺、印
    章、金融卡、密碼等語，是被告與真實姓名年籍不詳自稱「
    黃專員」之成年人士，並無特別深厚信賴關係，且上揭交付
    帳戶、存摺、密碼之情形，亦與被告前辦理銀行貸款經驗不
    符，顯見被告提供存摺、提款卡及密碼與姓名年籍不詳人士
    ，其主觀上應已預見對方可能將之作為詐欺取財犯罪工具，
    仍將上開物品交與他人容任他人使用，其有幫助他人詐欺取
    財之不確定故意，至為灼明。
四、論罪部分：
  (一)按以幫助他人犯罪之意思實施犯罪構成要件以外之行為，自
    屬幫助犯；所謂以幫助他人犯罪之意思而參與犯罪構成要件
    以外之行為，指其參與之原因，僅在助成他人犯罪之實現者
    而言；又所謂參與犯罪構成要件以外之行為，指其所參與者
    非直接構成某種犯罪事實之內容，而僅係助成其犯罪事實實
    現之行為而言（最高法院二十七年上字第一三三三號判例、
    六十五年台上字第三七七三號判例意旨參照）。
  (二)被告與真實姓名年籍不詳自稱「黃專員」之成年人士間，並
    無實施詐欺取財罪之犯意聯絡及行為分擔，被告主觀上係基
    於幫助詐欺之未必故意，客觀上係實行詐欺取財罪構成要件
    以外之行為，即以提供其所有系爭帳戶之方式為助力，促成
    該姓名年籍不詳之成年男子為附表二編號一至編號三所載詐
    欺犯行之實現，為幫助他人實行犯罪行為之幫助犯。是核被
    告所為，係犯刑法第三百三十九條第一項及同法第三十條第
    一項之幫助詐欺取財罪。被告幫助他人犯罪，應依刑法第三
    十條第二項規定減輕其刑。又被告於九十五年十月下旬將附
    表一編號一玉山商業銀行帳戶存摺、提款卡、密碼等物交與
    他人，繼於同年十月三十一日將附表一編號二、三之臺北富
    邦商業銀行永康分行、京城商業銀行興業分行帳戶存摺、提
    款卡、密碼等物交與同一人，被告上開二次交付存摺、提款
    卡、密碼等物之行為，均係本於為達同一借款三十萬元之目
    的，而於密接時地，將上揭物品交與他人容任他人使用，顯
    係基於同一幫助詐欺取財之不確定故意所為，僅交付存摺、
    提款卡、密碼時間不同，應係接續交付帳戶存摺、提款卡、
    密碼等物與他人使用。被告係以一幫助詐欺取財行為，使詐
    欺集團成員得以分別詐騙附表二編號一至編號三之被害人，
    致被害人陷於錯誤，因而交付財物，被告提供帳戶之行為僅
    有一個，應僅論以一幫助詐欺取財之行為，至於詐欺集團成
    員分別向不同人行騙，正犯之罪數並不影響被告行為之罪數
    ，被告之行為仍應認僅有一幫助詐欺取財之行為。
  (三)再臺灣嘉義地方法院檢察署檢察官就附表二編號二所示幫助
    詐欺取財犯行移送併辦，該部分雖未據公訴人於聲請簡易判
    決處刑書敘及，惟此部分犯行與業經聲請簡易判決處刑論罪
    部分犯行，為單純一罪，經檢察官函送併案審理，本院自得
    併予審理。又按刑事訴訟法為配合由職權主義調整為改良式
    當事人進行主義，乃採行起訴猶豫制度，於同法增訂第二百
    五十三條之一，許由檢察官對於被告所犯為死刑、無期徒刑
    或最輕本刑三年以上有期徒刑以外之罪之案件，得參酌刑法
    第五十七條所列事項及公共利益之維護，認為適當者，予以
    緩起訴處分，期間為一年以上三年以下，以觀察犯罪行為人
    有無施以刑法所定刑事處罰之必要，為介於起訴及微罪職權
    不起訴間之緩衝制度設計。其具體效力依同法第二百六十條
    規定，於緩起訴處分期滿未經撤銷者，非有同條第一款或第
    二款情形之一，不得對於同一案件再行起訴，即學理上所稱
    之實質確定力。足見在緩起訴期間內，尚無實質確定力可言
    。且依第二百六十條第一款規定，於不起訴處分確定或緩起
    訴處分期滿未經撤銷者，仍得以發現新事實或新證據為由，
    對於同一案件再行起訴。本於同一法理，在緩起訴期間內，
    倘發現新事實或新證據，而認已不宜緩起訴，又無同法第二
    百五十三條之三第一項所列得撤銷緩起訴處分之事由者，自
    得就同一案件逕行起訴，原緩起訴處分並因此失其效力。復
    因與同法第二百六十條所定應受實質確定力拘束情形不同，
    當無所謂起訴程序違背規定之可言，有最高法院九十四年台
    非字第二一五號判例可資參照。查本件被告提供附表一編號
    三京城商業銀行帳戶存摺、提款卡、密碼，幫助他人遂行詐
    欺取財犯行之犯罪事實，雖經臺灣嘉義地方法院檢察署檢察
    官於九十六年一月二十七日以九十六年度偵字第七二八號緩
    起訴處分（上揭緩起訴處分就被告交付附表一編號三帳戶存
    摺、提款卡、密碼之時間誤載為九十五年一月三十一日，正
    確時間應為九十五年十月三十一日），然上揭犯罪事實與本
    件聲請簡易判決處刑之犯罪事實，為事實上同一案件，檢察
    官既因發現被告尚有提供附表一編號一帳戶供他人使用之新
    事實及新證據，而對同一案件於九十六年八月三十一日向本
    院聲請簡易判決處刑，本於審判不可分原則，本院自應就上
    揭已為緩起訴之同一犯罪事實一併審理。是本件被告接續提
    供附表一編號一至編號三之帳戶，而幫助他人遂行附表二之
    詐欺犯行，毋論其詐欺正犯數罪與否，被告接續提供附表一
    帳戶存摺、提款卡及密碼之幫助詐欺行為僅有一次，為單純
    一罪，均為本件審理範圍，附此敘明。
五、原判決撤銷及科刑理由
  (一)原審認定被告犯行明確，而予論罪科刑，固非無見，惟原審
    未及審酌被告附表二編號二移送併辦及附表二編號三之同一
    幫助詐欺取財犯行，亦難謂允洽。上訴人指摘原審判決未及
    審酌併辦部分，為有理由，原審判決既有前開可議之處，自
    屬無可維持，應由本院撤銷原審判決。
  (二)爰審酌被告專科畢業之智識程度，與被害人素不相識之關係
    ；犯罪致被害人丙○○、甲○○、陳韻葶三人合計損失十餘
    萬元之損害，及犯後坦承犯行，另就被害人陳韻葶部分之緩
    起訴處分已為五十小時之義務勞務，及迄未與被害人和解等
    一切情狀，量處如主文第二項所示之刑，併諭知易科罰金之
    折算標準。另按犯罪在中華民國九十六年四月二十四日以前
    者，除本條例另有規定外，依下列規定減刑：一、死刑減為
    無期徒刑。二、無期徒刑減為有期徒刑二十年。三、有期徒
    刑、拘役或罰金，減其刑或金額二分之一。中華民國九十六
    年罪犯減刑條例第二條第一項定有明文。本件被告上揭犯行
    係在九十六年四月二十四日以前所為，復無不得減刑之例外
    情形，自合於減刑條件，爰併諭知減得之刑及易科罰金之折
    算標準。
據上論斷，應依刑事訴訟法第四百五十五條之一第一項、第三項
、第三百六十九條第一項前段、第三百六十四條、第二百九十九
條第一項前段，刑法第三百三十九條第一項、第三十條第一項、
第二項、第四十一條第一項前段，刑法施行法第一條之一第一項
、第二項前段，中華民國九十六年罪犯減刑條例第二條第一項第
三款、第七條、第九條，判決如主文。
本案經檢察官蔡彥守到庭執行職務。
中    華    民    國    97    年    1     月    23    日
                  刑事第一庭  審判長法  官  許進國
                                    法  官  蔡廷宜
                                    法  官  黃琴媛
以上正本證明與原本無異。
不得上訴
中    華    民    國    97    年    1     月    23    日
                                    書記官  李彩娥
附表一：
┌──┬──────────────────┬───────┬───────┐
│編號│        帳         戶               │交付時地      │備         註 │
├──┼──────────────────┼───────┼───────┤
│一  │玉山商業銀行嘉義分行，帳號0000000000│95年10月下旬，│原審判決帳戶  │
│    │221號，戶名乙○○                   │在嘉義市後火車│              │
│    │                                    │站            │              │
├──┼──────────────────┼───────┼───────┤
│二  │臺北富邦商業銀行永康分行，帳號730221│95年10月31日，│併辦帳戶      │
│    │132228號，戶名乙○○                │在嘉義市後火車│              │
│    │                                    │站            │              │
├──┼──────────────────┼───────┼───────┤
│三  │京城商業銀行興業分行，帳號0000000000│95年10月31日，│96年度偵字第  │
│    │15922號，戶名乙○○                 │在嘉義市後火車│728號緩起訴處 │
│    │                                    │站            │份之帳戶      │
└──┴──────────────────┴───────┴───────┘
附表二：
┌─┬───┬─────┬─────────────┬──────────────┐
│編│被害人│遭詐騙時間│詐騙方式                  │匯入帳戶及金額              │
│號│      │          │                          │                            │
├─┼───┼─────┼─────────────┼──────────────┤
│一│丙○○│95年11月1 │丙○○於左揭時間接獲不詳姓│玉山商業銀行嘉義分行，帳號00│
│  │      │日        │名年籍成年人士電話，佯稱陳│00000000000號，戶名乙○○； │
│  │      │          │宜湘前網路購物操作不當，不│匯款金額1396元。            │
│  │      │          │慎按到分期付款，需至提款機│                            │
│  │      │          │重新操作取消分期，致丙○○│                            │
│  │      │          │陷於錯誤，依指示操作提款機│                            │
│  │      │          │，因而於同日匯款至右揭帳戶│                            │
├─┼───┼─────┼─────────────┼──────────────┤
│二│甲○○│95年11月1 │甲○○於左揭時間接獲不詳姓│玉山商業銀行嘉義分行，帳號00│
│  │      │日        │名年籍成年人士電話，佯稱李│00000000000號，戶名乙○○； │
│  │      │          │筱珊前網路購物操作不當，不│匯款金額29989元。           │
│  │      │          │慎按到連續扣款，將會連續扣├──────────────┤
│  │      │          │款十次，需至提款機重新操作│臺北富邦商業銀行永康分行，帳│
│  │      │          │取消連續扣款，致甲○○陷於│號000000000000號，戶名乙○○│
│  │      │          │錯誤，依指示操作提款機，因│；匯款金額為12000元         │
│  │      │          │而於同日匯款至右揭帳戶    │                            │
├─┼───┼─────┼─────────────┼──────────────┤
│三│陳韻葶│95年11月1 │陳韻葶於左揭時間接獲不詳姓│京城商業銀行興業分行，帳號05│
│  │      │日        │名年籍成年人士電話，佯稱陳│0000000000000號，戶名乙○○ │
│  │      │          │韻葶前網路購物操作不當，不│；匯款金額為27922元         │
│  │      │          │慎按到連續扣款，需至提款機├──────────────┤
│  │      │          │重新操作取消連續扣款，致陳│臺北富邦商業銀行永康分行，帳│
│  │      │          │韻葶陷於錯誤，依指示操作提│號000000000000號，戶名乙○○│
│  │      │          │款機，因而於同日匯款至右揭│；匯款金額為77000元、1000元 │
│  │      │          │帳戶                      │、2000元                    │
└─┴───┴─────┴─────────────┴──────────────┘


司法院資訊處製作；財團法人民間司法改革基金會備份。
